臺灣高等法院民事判決
110年度重上字第186號
上  訴  人  魏綸如  


            魏綸言  


            魏綸岏  
            魏綸岒  
上  一  人
訴訟代理人  林麗珠  
上  訴  人  魏麗碧  
            魏麗瑛  
            楊松樹(即魏麗珍之承受訴訟人)

            楊聖智(即魏麗珍之承受訴訟人)

            楊聖群(即魏麗珍之承受訴訟人)

            劉玟孚(即魏麗珍之承受訴訟人)

            魏陽明  

            魏嘉芝  

            郭銀    
            魏如平  
            魏陽春  
            魏芬香  
            魏陽德  
            梁澄松（即梁魏素瑱之承受訴訟人）

            梁沛榆（即梁魏素瑱之承受訴訟人）

            梁宸鳴（即梁魏素瑱之承受訴訟人）

            梁馨尹（即梁魏素瑱之承受訴訟人）

上10人共同
訴訟代理人  蔡文燦律師
上  訴  人  魏麗華  
被上訴人    財政部國有財產署

法定代理人  曾國基  
訴訟代理人  許禎彬  
複代理人    彭成青律師
上列當事人間請求返還不當得利事件，上訴人對於中華民國臺灣
臺北地方法院109年度重訴字第319號第一審判決提起上訴，本院
於111年7月19日言詞辯論終結，判決如下：
    主      文
原判決廢棄。
被上訴人應將新臺幣壹仟貳佰貳拾捌萬零捌佰元，及其中新臺幣
壹仟零肆拾壹萬捌仟捌佰壹拾伍元自民國一0九年四月二日起；
其餘新臺幣壹佰捌拾陸萬壹仟玖佰捌拾伍元自民國一0九年八月
二十六日起，均至清償日止，按年息百分之五計算之利息，給付
予上訴人魏綸如、魏綸言、魏綸岒、魏綸岏、魏麗碧、魏麗瑛、
楊松樹、楊聖智、楊聖群、劉玟孚、魏麗華公同共有。
被上訴人應將新臺幣壹仟貳佰貳拾捌萬零捌佰元，及其中新臺幣
壹仟零肆拾壹萬捌仟捌佰壹拾伍元自民國一0九年四月二日起；
其餘新臺幣壹佰捌拾陸萬壹仟玖佰捌拾伍元自民國一0九年八月
二十六日起，均至清償日止，按年息百分之五計算之利息，給付
予上訴人魏嘉芝、魏如平、郭銀、魏陽春、魏陽明、魏芬香、魏
陽德、梁澄松、梁宸鳴、梁馨尹、梁沛榆公同共有。
第一、二審訴訟費用由被上訴人負擔。
本判決所命給付，於上訴人魏綸如、魏綸言、魏綸岒、魏綸岏、
魏麗碧、魏麗瑛、楊松樹、楊聖智、楊聖群、劉玟孚、魏麗華以
新臺幣肆佰零玖萬元；上訴人魏嘉芝、魏如平、郭銀、魏陽春、
魏陽明、魏芬香、魏陽德、梁澄松、梁宸鳴、梁馨尹、梁沛榆以
新臺幣肆佰零玖萬元，供擔保後得假執行，但被上訴人如各以新
臺幣壹仟貳佰貳拾捌萬元預供擔保，得免為假執行。
    事實及理由
壹、程序方面：
一、原審原告魏麗珍、梁魏素瑱分別於民國109年11月19日、同
    年月20日死亡，其等繼承人各為楊松樹、楊聖智、楊聖群、
    劉玟孚；梁澄松、梁宸鳴、梁馨尹、梁沛榆（以下逕稱其姓
    名)，有戶籍謄本、繼承系統表在卷可稽（見原審卷三第19
    至27頁、本院卷第165至173頁），經原審依法裁定命上開繼
    承人承受訴訟（見原審卷三第33至34頁、本院卷第185至186
    頁) ，合先敘明。
二、按訴訟標的對於共同訴訟之各人必須合一確定者，共同訴訟
    人中一人之行為，有利益於共同訴訟人者，其效力及於全體
    ，不利益者，對於全體不生效力，民事訴訟法第56條第1 項
    第1款定有明文。又遺產屬於繼承人全體之公同共有，故就
    公同共有權利為訴訟者，乃屬固有必要共同訴訟，應由公同
    共有人全體一同起訴或被訴，否則於當事人之適格即有欠缺
    （最高法院99年度台上字第610號判決意旨參照）。查上訴
    人魏綸如、魏綸言、魏綸岒、魏綸岏、魏麗碧、魏麗瑛、魏
    麗華、魏麗珍（以下均逕稱其名）依公同共有之不當得利返
    還請求權提起本件請求，原審為其等敗訴判決，上訴人不服
    ，提起上訴，效力應及於原審共同原告魏麗華，爰併列為上
    訴人。
三、魏綸如、魏綸言、魏綸岏、魏麗碧、魏麗瑛、魏陽明、魏麗
    華、楊松樹、楊聖智、楊聖群、劉玟孚經合法通知未於言詞
    辯論期日到場，核無民事訴訟法第386條所列各款情形，爰
    依被上訴人之聲請，由其一造辯論而為判決。
貳、實體方面：
一、上訴人主張：伊等之被繼承人魏傳、魏錦洋於日治時期共有
    竹北堡斗崙庄段泉州厝小段18-1、18-2、18-3番地等3筆土
    地（應有部分各二分之一，下稱系爭土地），因河川敷地而
    坍沒，於昭和8年2月12日公告閉鎖，迄民國（下未特別標示
    年號者均同）82年10月8日因浮覆公告期滿，編為新竹縣○○
    市○道段000地號土地（下稱727地號土地）之一部分，並登
    記為中華民國所有，被上訴人為管理機關；嗣於95年間分割
    為新竹縣○○市○道段00000地號土地（下稱727-3地號土地，
    經新竹縣政府於97年10月1日區段徵收後，重編為同市○○段0
    00○000○000地號土地，下稱380地號等3筆土地）之一部分，
    系爭土地占其中4,386平方公尺。伊等為魏傳、魏錦洋之繼
    承人或再轉繼承人，當然取得系爭土地浮覆後之所有權，詎
    遭徵收而無從回復所有權登記，被上訴人卻無法律上原因而
    享有系爭土地之徵收補償款新臺幣（下同）2,456萬1,600元
    (下稱系爭徵收補償款）。爰依民法第179條規定，求為命被
    上訴人如數給付魏傳、魏錦洋之繼承人各1,228萬0,800元，
    並加計起訴狀繕本及109年8月25日民事更正聲明狀送達翌日
    起算法定遲延利息之判決（原審為上訴人敗訴判決，上訴人
    不服，提起上訴）。上訴聲明：㈠原判決廢棄。㈡被上訴人應
    將1,228萬0,800元，及其中1,041萬8,815元自起訴狀繕本送
    達翌日起、其餘186萬1,985元自109年8月25日民事更正聲明
    狀送達翌日起，均至清償日止，按年息百分之5計算之利息
    ，給付予魏綸如、魏綸言、魏綸岒、魏綸岏、魏麗碧、魏麗
    瑛、楊松樹、楊聖智、楊聖群、劉玟孚、魏麗華（下稱魏綸
    如等11人）公同共有。㈢被上訴人應將1,228萬0,800元，及
    其中1,041萬8,815元自起訴狀繕本送達翌日起、其餘186萬1
    ,985元自109年8月25日民事更正聲明狀送達翌日起，均至清
    償日止，按年息百分之5計算之利息，給付予上訴人魏嘉芝
    、魏如平、郭銀、魏陽春、魏陽明、魏芬香、魏陽德、梁澄
    松、梁宸鳴、梁馨尹、梁沛榆（下稱魏嘉芝等11人）公同共
    有。㈣願供擔保請准宣告假執行。
二、被上訴人則以：上訴人及其被繼承人未曾依中華民國法律登
    記為系爭土地所有人，自系爭土地82年10月8日登記為中華
    民國所有時起，迄至上訴人起訴時之109年3月18日，上訴人
    所有物返還請求權已罹於15年時效，所有權即生消滅效果。
    系爭土地既登記為中華民國所有，伊受領系爭徵收補償款，
    自非無法律上原因。縱伊因此獲有不當得利，該利益與系爭
    土地登記為國有時所受利益具有同一性，仍應自82年10月8
    日起算時效期間，則上訴人之不當得利返還請求權亦罹於15
    年消滅時效等語，資為抗辯。並答辯聲明：㈠上訴駁回。㈡如
    受不利判決，願供擔保請准宣告免為假執行。
三、查上訴人之被繼承人魏傳、魏錦洋共有之系爭土地（應有部
    分各二分之一）因遭河川敷地坍沒，於昭和8年2月12日公告
    閉鎖，82年10月8日因浮覆公告期滿，編為727地號土地之一
    部分，並登記為中華民國所有，被上訴人為管理機關；95年
    間分割出727之3地號土地由臺灣新竹地方檢察署申請撥用，
    於97年10月1日經新竹縣政府區段徵收後，重編為380地號等
    3筆土地等情，為兩造所不爭執（見本院卷第230至231頁）
    ，並有魏傳、魏錦洋之繼承系統表、繼承人戶籍謄本、土地
    登記謄本、土地登記簿、地籍套繪圖、土地複丈成果圖、新
    竹縣政府109年5月8日、109年5月27日函文在卷可稽（見原
    審卷一第21至119、127至131、137、291至301、323至383頁
    ）。上訴人主張伊等於系爭土地浮覆後當然取得所有權，因
    遭徵收而無從回復所有權登記，被上訴人無法律上原因受領
    系爭徵收補償款，伊等得請求被上訴人如數返還，為被上訴
    人所否認，並以前揭情詞置辯。經查：
　㈠按民法第179條前段規定，無法律上之原因而受利益，致他
    人受損害者，應返還其利益。其判斷是否該當上揭不當得利
    之成立要件時，應以「權益歸屬說」為標準，亦即倘欠缺法
    律上原因而違反權益歸屬對象取得其利益者，即應對該對象
    成立不當得利（最高法院94年度台再字第39號、98年度台上
　　字第1156號判決要旨參照）。又時效完成後，債務人得拒絕
    給付，民法第144條第1項定有明文。立法理由揭示：請求權
    於時效完成後，債務人得為拒絕給付，此屬當然之事。至加
    於權利人之限制，則僅使喪失其請求權，而其權利之自身，
    固依然存在，是請求權時效完成後，於債務人僅發生抗辯（
    拒絕給付）之效力，其債權及其請求權並非當然消滅(最高
    法院104年度台上字第2219號判決要旨參照）。次按不動產
    物權經登記者，推定登記權利人適法有此權利，為民法第75
    9條之1第1項所明定，該登記之推定效力，係指登記名義人
    除不得援以對抗其直接前手之真正權利人外，得對其他任何
    人主張之；是登記名義人與直接前手間，仍得援引其等間之
    事由資以對抗（最高法院111年度台上字第1123號判決要旨
    參照）。
　㈡按日治時期已登記之土地，因成為河川、水道經塗銷登記，
    臺灣光復後土地浮覆，原所有權人未依我國法令辦理土地總
    登記，於該土地登記為國有後，其依民法第767條第1項規定
    行使物上請求權時，有消滅時效規定之適用（最高法院110
    年度台上大字第1153號裁定意旨參照）。查系爭土地於82年
    間浮覆後，即依土地法第12條規定，回復所有權，由上訴人
    繼承；系爭土地雖為日治時期已登記之土地，依上說明，仍
    屬未依我國法令辦理總登記之不動產，於登記為國有後，仍
    有15年消滅時效之適用，為兩造所不爭執，迨97年10月1日
    經新竹縣政府區段徵收，發放系爭徵收補償款後，上訴人始
    喪失所有權。至上訴人於109年3月18日提起本件訴訟，固距
    系爭土地82年10月8日登記為國有起已逾15年，惟上訴人於1
    08年8月5日知悉系爭土地經登記為國有，物上返還請求權之
    消滅時效，應自斯時起算（最高法院110年度台上字第1590
    號判決意旨參照），迄本件起訴尚未罹於時效；況本件上訴
    人係依不當得利之法律關係請求被上訴人返還所領取之系爭
    徵收補償款，與其所有物妨害除去請求權是否罹於時效，乃
    屬二事。且依上說明，縱使所有物妨害除去請求權時效完成
    ，僅係被上訴人得拒絕塗銷登記，非謂上訴人之系爭土地所
    有權即當然消滅。是被上訴人抗辯系爭土地於82年10月8日
    登記為國有，迄本件起訴之109年3月18日已罹於15年，上訴
    人之物上請求權已罹於時效消滅，系爭土地所有權亦歸於消
    滅，而由中華民國永久取得所有權云云，洵無可採。
　㈢再系爭土地雖於82年10月8日登記為國有，依民法第759條之1
    第1項僅具推定效力，真正權利人非不得舉反證推翻，而系
    爭土地於浮覆後之所有人為上訴人，亦未因罹於時效而不得
    行使物上請求權，業如前述，依上說明，上訴人自得以其為
    系爭土地真正所有權人，對抗被上訴人，被上訴人不具保有
    系爭徵收補償款之正當性，自屬無法律上原因而受有利益。
    系爭土地浮覆後為380地號等3筆土地之一部分，面積共4,38
    6平方公尺，並以當期公告土地現值加4成即每平方公尺5,60
    0元計算，系爭徵收補償款共2,456萬1,600元(5,600元×4,38
    6＝2,456萬1,600元)等情，為兩造所不爭執（見本院卷第231
    頁)。則上訴人依民法第179條規定，請求被上訴人應給付魏
    綸如等11人、魏嘉芝等11人各1,228萬0,800元（2,456萬1,6
    00元×1/2＝1,228萬0,800元），及其中1,041萬8,815元自起
    訴狀繕本送達翌日即109年4月2日（見原審卷一第211頁）起
    、其餘186萬1,985元自109年8月25日民事更正聲明狀送達翌
    日即109年8月26日（見原審卷二第15頁）起，均至清償日止
    ，按年息百分之5計算之利息，洵屬有據。被上訴人抗辯系
    爭土地登記為國有，伊為管理機關，有權受領系爭徵收補償
    款云云，要無可採。
　㈣按消滅時效，自請求權可行使時起算，為民法第128 條前段所明定。所謂請求權可行使時，係指行使請求權在法律上無障礙時而言；且時效期間之長短及起算，應依請求權人主張之原因事實及請求權類型定之。民法第179 條規定之不當得利返還請求權，權利人於該請求權發生時即得請求返還不當得利，其時效應自請求權可行使時起算（最高法院106年度台上字第1512號判決參照）。查系爭土地於97年10月1日以區段徵收為原因，移轉登記為新竹縣所有，致上訴人喪失系爭土地所有權，而受有損害，被上訴人無法律上原因受領系爭徵收補償款，致上訴人受有損害，業如前述，則上訴人就系爭徵收補償款之不當得利返還請求權，應自該請求權發生時即97年10月1日起算，迄上訴人於109年3月18日提起本件訴訟（見原審卷一第9頁），顯未罹於15年時效。至被上訴人援引最高法院108年度台上字第26號判決之事實（見本院卷第197頁），與本件不同，自無從比附援引。是被上訴人抗辯上訴人之不當得利返還請求權自82年10月8日起算，已罹於15年消滅時效云云，洵無可採。
四、綜上所述，上訴人依民法第179條規定，請求被上訴人各將1
    ,228萬0,800元，及其中1,041萬8,815元自109年4月2日起、
    其餘186萬1,985元自109年8月26日起，均至清償日止，按年
    息百分之5計算之利息，給付予魏綸如等11人、魏嘉芝等11
    人公同共有，為有理由，應予准許。原審為上訴人敗訴之判
    決，尚有未洽，上訴意旨指摘原判決不當，求予廢棄改判，
    為有理由，爰由本院廢棄改判如主文第2項所示。又兩造均
    陳明願供擔保為准、免假執行之宣告，經核均無不合，爰分
    別酌定相當擔保金額准許之。
五、本件事證已臻明確，兩造其餘之攻擊或防禦方法及所用之證
    據，經本院斟酌後，認為均不足以影響本判決之結果，爰不
    逐一論列，附此敘明。
六、據上論結，本件上訴為有理由，爰判決如主文。
中　　華　　民　　國　　111 　年　　7 　　月　　26　　日
                  民事第七庭    
                      審判長法　官  李昆霖
　　　　　　　　　        　法  官  譚德周　　　　　　　
                      　　　法  官  蔡惠琪
正本係照原本作成。
如不服本判決，應於收受送達後20日內向本院提出上訴書狀，其
未表明上訴理由者，應於提出上訴後20日內向本院補提理由書狀
（均須按他造當事人之人數附繕本）上訴時應提出委任律師或具
有律師資格之人之委任狀；委任有律師資格者，另應附具律師資
格證書及釋明委任人與受任人有民事訴訟法第466 條之1第1項但
書或第2項所定關係之釋明文書影本。如委任律師提起上訴者，
應一併繳納上訴審裁判費。
中　　華　　民　　國　　111 　年　　7 　　月　　26　　日

  　　　　　　　　　　　　　書記官  蕭英傑